【裁判字號】    88,上,691
【裁判日期】    890111
【裁判案由】    執行異議
【裁判全文】
臺灣高等法院臺中分院民事判決  八十八年度上字第六九一號
      上  訴  人  甲○○
      被上訴人    乙○○
      訴訟代理人  李秋瑩律師
右當事人間請求執行異議事件，上訴人對於中華民國八十八年九月二十八日臺灣臺中
地方法院八十八年度訴字第一八三六號第一審判決提起上訴，本院判決如左：
    主    文
上訴駁回。
第二審訴訟費用由上訴人負擔。
    事    實
甲、上訴人方面：
一、聲明：求為判決：（一）原判決廢棄。（二）駁回被上訴人在第一審之訴。
二、陳述：除與原判決記載相同者，茲引用之外，補稱：
（一）李桂川共積欠上訴人新台幣（下同）一千餘萬元，被上訴人簽發系爭一百萬元
      本票交付上訴人，不知係擔保何筆債務。又被上訴人係以第三人地位為清償李
      桂川一百萬元債務之意思而為清償之行為，屬民法第三百十一條所定之第三人
      清償。李桂川於八十六年一月間簽發二張五十萬元支票向上訴人借款之一百萬
      元屆期並未清償，又於八十七年一月二十日簽發發票日八十八年一月十九日之
      面額一百萬元之支票一紙換回前開二張五十萬元支票，約定延期清償，屆期該
      面額一百萬元之支票經提示退票，故被上訴人簽發之系爭本票之債務自仍存在
      。
（二）李桂川雖已清償合計一百零八萬元之分期付款支票十二紙，惟此金額一百零八
      萬元與李桂川於八十六年一月間向被上訴人借款一百萬元係不同筆債務，且李
      桂川共積欠上訴人一千餘萬元，上開一百零八萬元票款確非用以清償其前揭一
      百萬元欠款，被上訴人主張李桂川已清償系爭一百萬元債務應由被上訴人舉證
      證明。
三、證據：援用第一審所提證據。
乙、被上訴人方面：
一、聲明：求為判決：駁回上訴。
二、陳述：除與原判決記載相同者，茲引用之外，補稱：
（一）訴外人李桂川於民國八十六年一月間向上訴人借貸一百萬元，由被上訴人簽發
      票號00000000號、發票日八十六年一月二十八日、到期日八十七年一
      月二十八日，面額一百萬元之本票一紙以擔保前開債務，李桂川與上訴人約定
      年息百分之八，自八十六年二月二十六日起，每隔三十日清償本息九萬元，分
      十二期，於八十七年一月二十日清償完畢，李桂川並簽發付款人豐原信用合作
      社中正分社、帳號四五─二、票號一二三０六九、一二三０七０號各五十萬元
      之支票二紙交付上訴人，並同時簽發票號自一二三０五六至一二三０六七，面
      額各九萬元之支票共十二紙交付上訴人，該一百零八萬元上訴人已按月兌領完
      畢，上訴人於李桂川清償該一百萬元及利息之全部債務後，已將上述二張五十
      萬元支票交還李桂川，被上訴人簽發系爭支票所擔保之債務業已清償。
（二）上訴人對於系爭一百萬元借款之債務人前後陳述不一，被上訴人另案提起確認
      系爭本票債權不存在訴訟第一審（原審法院八十七年度豐簡字第四二七號）審
      理時，上訴人對於債務人為訴外人李桂川，而由被上訴人做為保證人一事並不
      爭執，僅謂李桂川尚未清償一百萬元借款。第二審（原審法院八十七年度簡上
      字第四五五號）審理中，仍不否認被上訴人並未向上訴人借貸系爭一百萬元，
      僅謂被上訴人簽發系爭本票，在於清償訴外人李桂川所有債務中之一百萬元，
      此主張為第二審法院所不採，仍認系爭本票乃被上訴人為保證李桂川系爭一百
      萬元債務而簽發，李桂川並已清償完畢。上訴人不服該判決提起第三審上訴，
      已經最高法院以八十八年度台簡上字第四十七號裁定駁回上訢訴在案。
（三）李桂川於八十六年一月二十八日與上訴人間並無其他一百萬元借款存在，則被
      上訴人簽發系爭本票所保證之債務當然為該筆一百萬元借款而不可能為其他筆
      一百萬元借款，況且按理保證人於保證時均會聲明係就特定債務保證或就連續
      債務保證，八十六年一月二十八日時既僅有該一百萬元借款，系爭本票金額亦
      為一百萬元，被上訴人與上訴人間已約定係為保證該筆一百萬元債務而簽發系
      爭本票。李桂川於借款交付前與上訴人約定，該筆一百萬元借款分十二期清償
      本息，每期償還九萬元，自八十六年二月為第一期，至八十七年一月為第十二
      期。被上訴人即依其二人約定，將系爭本票發票日載為八十六年一月二十八日
      ，而到期日則載為李桂川最後一期之清償時點即八十七年一月二十八日，票據
      金額為一百萬元。由票據上各項記載觀之，與李桂川所負上述一百萬元債務之
      借款日期、債務清償期限及借款金額完全相符，顯見被上訴人所簽發系爭本票
      確係為擔保李桂川所負前述一百萬元債務甚明，而非如上訴人所主張係為清償
      李桂川所有借款中之一百萬元，或不知保證何筆債務。
（三）上訴人主張李桂川積欠其甚多債務未償，李桂川究竟積欠上訴人多少債務，此
      為上訴人與李桂川間之債權債務關係，被上訴人依上所述僅保證八十六年一月
      二十八日李桂川所借一百萬元債務，則依民法第七百三十九條規定，被上訴人
      僅就其所保證之一百萬元債務負保證之責。被上訴人對於本件借款所負之保證
      責任，不及於李桂川其他借款甚明，上訴人不得以李桂川對其另負債務，要求
      被上訴人亦負保證之責。
（四）李桂川於八十六年一月二十八日向上訴人所借一百萬元，已清償完畢，此事實
      經被上訴人另案提起確認本票債權不存在訴訟勝訴確定，且因李桂川已清償該
      筆借款，上訴人始將李桂川所簽發同額二張五十萬元支票返還李桂川。上訴人
      主張李桂川並未清償八十六年一月所借一百萬元債務，而係請求上訴人延期清
      償，並以發票日為八十八年一月十九日之支票換回前述二張五十萬元支票。該
      二張五十萬元支票本係因李桂川清償後，上訴人交李桂川向豐原信用合作社註
      銷作廢，上訴人亦因李桂川清償該一百萬元債務，因而同意另借一百萬元予李
      桂川，並無所謂新債清償之情形。縱認李桂川未清償該一百萬元債務，而上訴
      人既然同意李桂川延期清償，則依民法第七百五十五條規定：「就定有期限之
      債務為保證者，如債權人允許主債務人延期清償時，保證人除對於其延期已為
      同意外，不負保證責任。」，被上訴人於上訴人同意李桂川延期起，即不負保
      證責任。而倘上訴人確曾同意李桂川前揭債務延期至八十八年一月十九日清償
      ，何以上訴人於八十七年五月十六日即急於持被上訴人簽發之本票向法院聲請
      本票裁定，並進而聲請強制執行？顯見上訴人於李桂川清償後，被上訴人之保
      證責任消滅時，故不將系爭本票返還被上訴人，而意圖二次取償。
三、證據：除援用第一審所提證據外，補提出最高法院民事裁定一件為證。
丙、本院依職權調閱台灣台中地方法院申字第二一六五六號、八十七年度簡上字第四
    五五號民事全卷。
    理由
一、本件被上訴人起訴主張訴外人李桂川於民國八十六年一月間向上訴人借貸一百萬
    元，由被上訴人簽發票號00000000號、發票日八十六年一月二十八日、
    到期日八十七年一月二十八日，面額一百萬元之本票一紙以擔保前開債務，李桂
    川與上訴人約定自八十六年二月二十六日起，每隔三十日清償本息九萬元，分十
    二次，於八十七年一月二十日清償完畢，李桂川並簽發面額各五十萬元之支票二
    紙交付上訴人，並同時簽發面額各九萬元之支票共十二紙交付上訴人，該一百零
    八萬元上訴人已按月兌領完畢，上訴人於李桂川清償該一百萬元及利息之全部債
    務後，已將上述二張五十萬元支票交還李桂川，故被上訴人簽發系爭本票所擔保
    之債務業已清償，惟上訴人卻拒不返還上開本票，更持以向法院聲請本票裁定，
    並聲請強制執行。系爭本票債權已不存在，上訴人自無從執該本票請求被上訴人
    清償票款債務，爰依強制執行法第十四條第二項之規定提起本件之訴，請求判決
    撤銷強制執行程序等語。上訴人則以李桂川共積欠上訴人一千餘萬元，被上訴人
    簽發系爭本票交付上訴人，不知係擔保何筆債務。李桂川於八十六年一月間向上
    訴人借款之一百萬元債務屆期並未清償，又於八十七年一月二十日簽發到期日八
    十八年一月十九日之面額一百萬元之支票一紙換回前開二張五十萬元支票，約定
    延期清償，屆期該面額一百萬元之支票經提示退票，故被上訴人簽發之系爭本票
    之債權自仍存在。李桂川另清償合計一百零八萬元之支票十二紙，惟此金額一百
    零八萬元與李桂川向上訴人借款一百萬元係不同筆債務等語資為抗辯。
二、被上訴人主張訴外人李桂川於八十六年一月間向上訴人借貸一百萬元，李桂川並
    簽發付款人豐原信用合作社中正分社、帳號四五─二、票號一二三０六九、一二
    三０七０號各五十萬元之支票二紙交付上訴人，該二紙五十萬元支票業經上訴人
    交還李桂川，李桂川於八十七年二月十七日交回豐原信用合作社中正分社註銷；
    另李桂川簽發發票日自八十六年二月二十六日起，付款人豐原信用合作社中正分
    社、帳號四五─二號、票號自一二三０五六至一二三０六七，面額各九萬元之支
    票共十二紙交付上訴人，該一百零八萬元票款上訴人已兌領完畢；又被上訴人於
    八十六年一月間簽發票號00000000號、發票日八十六年一月二十八日、
    到期日八十七年一月二十八日，面額一百萬元之本票一紙交付上訴人，上訴人於
    八十七年五月十六日執系爭本票聲請本票准許強制執行之裁定，並聲請原審法院
    民事執行處強制執行，經原審法院八十七年度執申字第二一六五六號執行命令扣
    押被上訴人之每月薪津三分之一等事實，為上訴人所不爭執，並經被上訴人提出
    支票存根十四紙為證，且經本院調取原審法院八十七年度執申字第二一六五六號
    民事執行卷宗、八十七年度票字第六七六八號卷宗核實，並有豐原信用合作社中
    正分社中縣豐信字第０三三八、０三四七號函二件附卷可稽（原審卷第三十至第
    三十一頁），堪信為實在。
三、按訴訟標的之法律關係於確定之終局判決中經裁判者，當事人之一造以該確定判
    決之結果為基礎，於新訴訟用作攻擊防禦方法時，他造應受其既判力之拘束，法
    院亦不得為反於該確定判決意旨之裁判（最高法院四十二年台上字第一三０六號
    判例參照）。被上訴人又主張其簽發系爭本票交付上訴人係為擔保訴外人李桂川
    於八十六年一月間向上訴人借款一百萬元之債務，而李桂川業已連同本息清償上
    訴人一百零八萬元，故系爭本票所擔保之一百萬元債務已清償而消滅，是該本票
    債權已不存在等情，業據被上訴人向原審法院提起確認本票債權不存在之訴，經
    原審法院以八十七年度豐簡字第四二七號、八十七年度簡上字第四五五號、最高
    法院八十八年度台簡上字第四十七號判決被上訴人勝訴確定，有被上訴人提出之
    上開民事判決及民事裁定在卷可稽（原審卷第六頁至第十三頁、本院卷第二十五
    頁至第二十七頁），依上開判例之說明，該確定判決對本件執行異議之訴自有拘
    束力。
四、再按執行名義無確定判決同一之效力者，於執行名義成立前，如有債權不成立或
    消滅或妨礎債權人請求之事由發生，債務人亦得於強制執行程序終結前提起異議
    之訴，強制執行法第十四條第二項定有明文。被上訴人簽發系爭本票為擔保訴外
    人李桂川於八十六年一月間向上訴人借款一百萬元之債務，李桂川已清償前述一
    百萬元債務，系爭本票所擔保之債權已消滅，系爭本票債權已不存在，為前述確
    定判決所認定，則原審法院八十七年度執申字第二一六五六號給付票款強制執行
    事件之執行名義即八十七年度票字第六七六八號民事裁定之本票債權既不存在，
    上訴人自不得據以對被上訴人之財產強制執行。
五、綜上所述，本件被上訴人主張為可採，被上訴人依強制執行法第十四條第二項規
    定，請求判決原審法院八十七年度執申字第二一六五六號給付票款強制執行事件
    所為強制執行程序應予撤銷，自屬有據，應予准許。是則原審為被上訴人勝訴之
    判決，於法並無違誤。上訴意旨指摘原判決不當，求予廢棄改判，為無理由，應
    予駁回其上訴。
六、據上論結，本件上訴為無理由，依民事訴訟法第四百四十九條第一項、第七十八
    條，判決如主文。
中      華      民      國    八十九    年     一     月    十一        日
~B1民事第三庭審判長法  官  陳照德
~B2                法  官  宋富美
~B3月              法  官  黃淑玲
右為正本係照原本作成。
如對本判決上訴，須於判決送達後二十日內向本院提出上訴狀，未表明上訴理由者，
應於上訴後二十日內向本院提出上訴理由書（須按他造人數附具繕本），並繳納送達
用雙掛號郵票拾份（每份拾肆元）。
~B                書記官  陳如慧
中      華      民      國    八十九    年     一     月    十四        日
                                                                        Ｈ


司法院資訊處製作；財團法人民間司法改革基金會備份。
